臺灣士林地方法院刑事裁定　　　　　　　96年度聲判字第36號
聲　請　人　甲○○
代　理　人　石宜琳律師
被　　　告　乙○○
上列聲請人因告訴被告背信案件，不服臺灣高等法院檢察署檢察
長駁回再議之處分（96年度上聲議字第2878號），聲請交付審判
，本院裁定如下：
    主  文
聲請駁回。
    理  由
一、聲請交付審判意旨略以：被告乙○○擔任「祭祀公業施正成
    」管理人，係為他人處理事務之人，被授權就祭祀公業施正
    成派下員公同共有，含坐落臺北市○○區○○段2 小段117-
    1 3 地號等114 筆土地及房屋，依現況及派下員持分比例，
    以原物或變價分配予各派下員，以減輕稅款，詎被告明知分
    上開房地分配予派下員，應儘可能以現物分配為原則，而告
    訴人依其派下員持分比例新臺幣 (下同)2651 萬6,640 元，
    足以分配房屋至少4 棟，詎被告竟基於損害告訴人利益之概
    括犯意，先向告訴人隱瞞該祭祀公業尚有多戶房屋可供分配
    之事實，於92年10月25日向告訴人偽稱，公業已無餘屋可供
    分配，僅能分配臺北市○○區○○路50巷6 弄9 號4 樓及6
    號3 樓2 棟房屋予告訴人等語，嗣即分配上開房屋2 棟予告
    訴人，其餘部分則以現金分配，致告訴人受有少分配2 棟房
    屋之現物分配利益之損害; 再告訴人分配取得上開2 棟房屋
    ，應繳納之土地增值稅為165 萬773 元，惟被告卻自應支付
    予告訴人之現金中扣除822 萬8,605 元之土地增值稅，是被
    告將應分配卻未分配予告訴人之房屋出售予他人後，將因此
    而產生之土地增值稅657 萬7,832 元轉嫁予告訴人承受，致
    告訴人受有657 萬7,832 元之損害。被告顯已涉犯刑法第34
    2 條第1 項之背信罪嫌，雖檢察官之不起訴處分書及再議處
    分書逕就本件再議聲請駁回，然仍有下列爭議未予具體說明
    ，尚待調查與釐清：
  一於92年10月25當時，祭祀公業是否已無任何房屋可供分配予
    告訴人？倘尚有之，何以被告不為分配？倘被告以告訴人未
    於92年10月12日依限登記應分配房地為由，不分配另兩棟房
    屋予告訴人，惟何以92年10月25日告訴人逾限仍要求分配房
    屋時，被告竟能再分配「9 號4 樓」及「6 號3 樓」兩棟予
    告訴人？前後是否矛盾？
  二系爭房地實際分配予派下員以外之第三人，其售價究係多少
    ？土地增值稅計算是否因此錯誤？又系爭房地實際分配予派
    下員者，共有多少？實際出售予第三人究有多少？被告將上
    揭房地分配派下員及出售予第三人，實際繳納土地增值稅究
    有多少？為何未見檢察官調查？為何不向稅捐主管機關調閱
    、調查被告實際繳納之土地增值稅究有多少等語，因之指摘
    原不起訴處分之不當。
  三系爭房地屬公業之祀產，為派下員公同共有，將房地分配予
    各派下員係屬「公同共有物之分割」，惟何以被告竟以「贈
    與」為登記原因，致遭稅捐主管機關課徵土地增值稅，則被
    告意圖為何？又告訴人受金額分配而非房地分配之部分，依
    土地稅法第5 條規定，亦勿庸課徵土地增值稅，惟何以被告
    亦扣除土地增值稅？其課徵扣除依據及計算方式為何？檢察
    官亦未據調查。
  四按告訴人只受分配上揭「9 號4 樓」及「6 號3 樓」兩棟房
    地，其應分擔之土地增值稅何以竟高達822 萬8605元，而溢
    扣657 萬7832元？系爭土地增值稅之計算，被告為何係以土
    地鑑價計算，不以公告現值計算？被告意圖如何？又系爭土
    地增值稅茍以正確之公告現值而非以鑑價方式計算，其實際
    土地增值稅總值，是否確為9874萬3260元？倘否，則何以被
    告竟以鑑價總值計算？被告意圖如何？
  五被告是否確實業將系爭房地全部出售予他人或分配予全體派
    下員？倘否，未出售或未處分之房地不可能發生土地增值稅
    ，如此是否得以全部之房地鑑價總值逕作計算而核算土地增
    值稅，並要求各派下員分攤？縱被告有提出已繳納之系爭土
    地增稅單供檢察官調查，惟檢察官是否實際一一核算？被告
    是否確實已有繳納如卷附附表二（一）「D 」欄所載之系爭
    土地增值稅總額9874萬3260元予稅捐機關？倘否，被告依「
    D 」欄系爭土地鑑價總額核算，並依「E 」欄扣除各派下員
    應分擔之土地增值稅，難道無溢扣之情形？倘有，溢扣之金
    額流向何處？是否遭侵占？被告是否涉嫌背信？
二、本院查：
  一按告訴人不服上級法院檢察署檢察長或檢察總長認再議為無
    理由而駁回之處分者，得於接受處分書後10日內委任律師提
    出理由狀，向該管第一審法院聲請交付審判。法院認為交付
    審判之聲請不合法或無理由者，應駁回之。刑事訴訟法第25
    8 條之1 、第258 條之3 第2 項前段，分別定有明文。又向
    法院聲請交付審判，係新增對於「檢察官不起訴或緩起訴裁
    量權」制衡之一種外部監督機制，法院僅就檢察官所為不起
    訴或緩起訴之處分是否正確加以審查，以防止檢察機關濫權
    ，法院並非檢察官之延伸，法院亦不負擔偵查之作為。依此
    立法精神，同法第258 條第3 項規定法院審查聲請交付審判
    案件時「得為必要之調查」，其調查證據之範圍，自應以偵
    查中曾顯現之證據為限；而同法第260 條對於不起訴處分已
    確定或緩起訴處分期滿未經撤銷因發現新事實新證據者得再
    行起訴之規定，其立法理由說明該條所謂不起訴處分已確定
    者，包括「聲請法院交付審判復經駁回者」之情形在內，是
    前述「得為必要之調查」，其調查證據範圍，更應以偵查中
    曾顯現之證據為限，不得就告訴人新提出之證據再為調查，
    亦不得蒐集偵查卷以外之證據，否則，將與刑事訴訟法第26
    0 條之再行起訴規定，混淆不清，亦將使法院兼任檢察官而
    有回復「糾問制度」之虞；且法院裁定交付審判，即如同檢
    察官提起公訴使案件進入審判程序，是法院裁定交付審判之
    前提，必須偵查卷內所存證據已符合刑事訴訟法第251 條第
    1 項規定「足認被告有犯罪嫌疑」檢察官應提起公訴之情形
    ，亦即該案件已經跨越起訴門檻，否則，縱或法院對於檢察
    官所認定之基礎事實有不同判斷，但如該案件仍須另行蒐集
    證據偵查始能判斷應否交付審判者，因交付審判審查制度並
    無如同再議救濟制度得為發回原檢察官續行偵查之設計，法
    院仍應依同法第258 條之3 第2 項前段規定，以聲請無理由
    裁定駁回。
  二上開聲請交付審判理由之審酌：
    按犯罪事實應依證據認定之，無證據不得認定犯罪事實，刑
    事訴訟法第154 條第2 項定有明文。又告訴人之告訴，係以
    使被告受刑事追訴為目的，是其陳述是否與事實相符，仍應
    調查其他證據以資審認（最高法院52年臺上字第1300號判例
    參照）。經查：
  (一)按背信罪之成立，以處理他人事務之人，有圖自己或第三人
    得不法利益，或圖加損害於本人之意思，而故為違背其任務
    之行為為要件，如僅因處理事務怠於注意，致其事務生不良
    之影響，則為處理事務之過失問題，既非故意為違背任務之
    行為，自不負若何罪責，最高法院22年上字第3537號判例足
    資參照。
  (二)祭祀公業施正成92年度第1 次派下員大會就上開臺北市○○
    路房地之分配說明為：「因應政府土地增值稅優惠，將於民
    國93年1 月30日，福國路房屋及土地照現況依派下持分配給
    派下，以減輕稅款。依據本公業管理委員會92年度第4 次會
    議決議案辦理。就本公業所有座落臺北市○○區○○路房屋
    連同持分土地等不動產依照現況及派下員持分比例以原物或
    變價分配予全體派下員，並依本公業規約書第13條規定同意
    授權管理人乙○○全權執行上述相關分配與所有權移轉登記
    一切有關手續及事宜，並由臺北地方法院所屬民間公證人完
    成認證手續，提請表決。」，而分配辦法則為：「以毛額分
    配但保留財產總值一成做為本公業基金，房屋登記截止日92
    年10月12日，如有重複抽籤日期92年10月26日。」，此有會
    議紀錄在卷可憑。依上開大會決議，欲申請分配房屋之派下
    員應於92年10月12日之前辦理房屋分配登記，而告發人施光
    前到庭自陳：管理委員會有寫信要伊父親去登記分配房屋，
    伊父親認為分配多少都接受，所以沒有去登記，伊於92年10
    月25日前往管理委員會，表示要分房子不要繳增值稅，伊沒
    有對被告表示聲請人應該分4 棟房屋而非2 棟，伊只有說要
    分房子但不要繳增值稅，伊自行核算，認為依告訴人之持分
    ，應可分得4 棟房屋等語，證人即公業管理委員會委員施武
    雄到庭證稱：聲請人並未依規定於92年10月12日登記截止前
    辦理房屋分配登記，告發人後來說要分配房子，伊叫他看後
    面房屋登記的公布欄，看了後沒有他喜歡的，告發人就走了
    ，沒有再來說要登記，也沒有來繳錢等語，足徵聲請人確實
    並未於登記截止前辦理登記，僅由告發人於92年10月25日前
    往管理委員會，表示要分房子但不要繳增值稅。是聲請人既
    未依規定辦理房屋分配登記，又由其子表示不願繳納土地增
    值稅，即視同聲請人放棄參與協議分配之權利，並願受協議
    結果拘束之意，故聲請人就該派下員大會決議分配之結果僅
    具有消極受分配之地位，縱其對於該祭祀公業之房地分配方
    式有所質疑（如聲請人上開主張於92年10月12日以後是否仍
    有剩餘房屋未受分配、聲請人為何所受之分配為「9 號4 樓
    」及「6 號3 樓」2 棟房地、系爭房地實際分配予派下員以
    外之第三人之部分及售價如何、該第三人之實際繳納土地增
    值稅究有多少、系爭房地實際分配予派下員之內容如何等情
    形），要不謂聲請人得以積極主張其所認為之應受分配方式
    或干涉協議之結果，是被告將已被佔用之房屋2 棟分配予聲
    請人，其餘部分分配現金，係依照派下員大會決議辦理，尚
    難認其有何違背職務之行為。
  (三)又聲請人主張房地屬公業之祀產，為派下員公同共有，將房
    地分配予各派下員應屬「公同共有物之分割」之性質，被告
    竟逕以「贈與」為登記原因，致本件祀產分配無法適用土地
    稅法第5 條之規定，免課徵稅，而遭稅捐主管機關依法課徵
    土地增值稅等情事，因認被告涉有背信之罪嫌，惟查，公同
    共有物之分割係屬物權行為，贈與係屬債權行為，債權行為
    可謂為物權變動之原因行為，二者係各自獨立、併存，且性
    質不同之法律行為，就本案公業祀產之分配，其原因事實是
    否為贈與、分配行為是否屬公同共有物之分割，至土地稅法
    規定就公業祀產之分配屬協議分割而勿庸課徵土地增值稅等
    問題，均屬法律規範及法律性質認定之問題，尚非一般未受
    法學教育之人可輕易辨知，縱使被告受他人執行職務所託，
    就前開情形應盡查詢義務而疏漏未為查詢，揆諸前揭判例意
    旨，亦僅係被告於處理事務時有無過失與否，不能據以認定
    被告即有違背任務之故意，原檢察官既認被告主觀上未達背
    信罪之故意，即無須特就此關部分進行證據調查，徒費司法
    資源，經核依法尚無不合。
  (四)又聲請人有如前開第四、五點之指稱，惟被告就聲請人應分
    擔土地增值稅，究應以公告現值或鑑價總值方式計算、實際
    上土地是否全部移轉各派下員或出售予第三人等情事，自以
    祭祀公業施正成92年度第1 次派下員大會決議內容為準，其
    依決議執行，縱有與其表列之金額不符，亦屬分配計算之問
    題，並非認定被告涉嫌背信之積極事證，故檢察官未就被告
    所提出其已繳納之契稅、土地增值稅等稅捐之收據，逐筆調
    查，核無未洽。從而，本件既未能發現憑以認定被告有如聲
    請人指訴之犯罪事實之積極證據，被告之行為核與背信罪構
    成要件不該當，尚難僅以聲請人之指訴，遽令被告負擔刑責
    。
三、綜上所述，本件臺灣士林地方法院檢察署檢察官所為95年度
    偵字第7236號不起訴處分書及臺灣高等法院檢察署所為96年
    度上聲議字第2878號處分書，其等認定事實所憑之證據，均
    據詳加調查在卷，且論證之理由均無任何違反經驗法則、論
    理法則或其他證據法則之處。是以依卷內所存證據既無法明
    確證明被告有為處理他人事務，有圖自己或第三人得不法利
    益，或圖加損害於本人之情形，尚難僅以聲請人之片面指責
    ，遽認被告涉有背信犯行。則原檢察官及臺灣高等法院檢察
    署檢察長以本件證據不足，無法證明被告該當刑法第342 條
    背信罪之構成要件，分別予以不起訴處分及駁回再議之聲請
    ，並無不當。本件聲請交付審判意旨仍執前詞，對於原處分
    漫加指摘求予審判，顯無理由，應予駁回。
四、依刑事訴訟法第258 條之3 第2 項前段，裁定如主文。
中　　華　　民　　國　　96　　年　　8 　　月　　28　　日
　　　　　　　　　刑事第三庭審判長法　官　  蔡明宏
　　　　　　　　　　　　　      　法　官    周明鴻
                                  法　官    高雅敏
以上正本證明與原本無異。
本件不得抗告。
                                  書記官    陳佳伶
中　　華　　民　　國　　96　　年　　8 　　月　　28　　日
